【裁判字號】    88,上訴,2585
【裁判日期】    890126
【裁判案由】    貪污治罪條例等
【裁判全文】
臺灣高等法院臺中分院刑事判決          民國八十八年度上訴字第二五八五號
    上  訴  人  臺灣南投地方法院檢察署檢察官
    被      告  甲○○○
    被      告  丁○○
    被      告  戊○○
    右二人共同
    指定辯護人  本院公設辯護人  乙○○
右上訴人因被告貪污等案件，不服台灣南投地方法院中華民國八十八年十月廿六日第
一審判決（民國八十八年度訴字第一一二號，起訴案號：台灣南投地方法院檢察署民
國八十八年度偵字第一六四三號），提起上訴，本院判決如左：
    主      文
上訴駁回。
    理      由
一、本案經本院審理結果，認第一審判決被告甲○○○、丁○○、戊○○均無罪，並
    無不合，應予維持，並引用第一審判決書記載之理由（如附件）。
二、訊據被告等均否認有何不法犯行，並辯稱其公司所承包之工程均有依照設計圖施
    工，而南投縣調查站所發現之工程瑕疵，係因賀伯颱風來襲，大量雨水沖刷所致
    ，並非偷工減料之結果等語。經查南投縣調查站係於八十五年十月十七日以後陸
    續會勘本案四件堤防改善修護工程，其會勘時間係在八十五年七月賀伯颱風之後
    ，而取樣標準係以該工程堤防之堤前、後坡面或該工程經風災後遭大水沖斷之處
    為丈量點，此有會勘紀錄及現場照片在卷可稽，惟該堤防修護工程既遭受颱風豪
    雨之沖刷而破損，則南投縣調查站以堤防遭沖刷斷裂處為採樣丈量點，而未就他
    處實地鑽心採樣，其採驗結果尚難據為論斷施工品質之標準。次查上開四件工程
    ，曾委請逢甲大學土木及水利工程研究所鑑驗，除田子溪工程中之該溪上游堤防
    工程部分護坦工及固床工並未以實心混凝土為之，且以保麗龍施作模板憑以施工
    ，上游擋土牆之部分底部基礎未以實心混凝土為之，而填充石塊外，其餘工程多
    未發現有如公訴意旨所指之瑕疵，有逢甲大學土木及水利工程研究就上開工程所
    為之鑑定報告存卷足憑，前開工程雖有些許施作與原合約規定不完全相符，然據
    證人即逢甲大學土木及水利工程研究所教授江篤信於八十七年十月廿六日原審訊
    問時證稱：孝蓉公司以保麗龍作為施工模板之材料，其材料成本較諸木製模板之
    成本為高，對於施工品質沒有不利影響等語，是孝蓉公司未依合約規定以木製模
    板施工，並未對施工品質造成影響，又上開工程各承包商施工製作之混凝土試體
    ，經送請國立中興大學及台灣電力公司混凝土試驗研究中心鑑驗結果，其混凝土
    強度亦符合契約規定，此有各該工程混凝土試體之抗壓試驗報告單影本十八紙附
    於本院八十八年上訴字第一四四號案卷中可考，況上開工程完工驗收時，亦曾分
    別由南投縣政府水利課派遣技士魏瑞德、陳錦漢、許資濱及主計室股長張美英、
    科員陳茱妤、陳明珠會同驗收，經抽查丈量結果，覓見、抽驗部分尺寸與設計（
    竣工）圖相符，有南投縣政府各該工程驗收紀錄共四紙附於本院上訴字第一四四
    號卷內足稽，足徵上開工程業已通過完工驗收。末查本件被指與被告甲○○○等
    共同涉嫌圖利、公務員登載不實之公務員莊柏椿、陳朝周二人業經本院以八十八
    年度上訴字第一四四號判決無罪確定，有該案刑事判決一份附卷可憑，是被告等
    亦無與公務員共犯刑法第二百十三條、第二百十六條及貪污治罪條例第六條第一
    項第四款之罪之可言。原審以被告等被訴之犯罪不能證明，而均予無罪之諭知，
    洵無不合，檢察官上訴意旨指摘原判決不當，非可採取，其上訴為無理由，應予
    駁回。
三、據上論斷，應依刑事訴訟法第三百六十八條、第三百七十三條，判決如主文。
本案經檢察官丙○○到庭執行職務。
中      華      民      國    八十九     年      一       月    廿六    日
                                  臺灣高等法院臺中分院刑事第十一庭
                                          審判長法  官  羅  禮  政
                                                法  官  曾  謀  貴
                                                法  官  陳  欣  安
右正本證明與原本無異。
檢察官得上訴。
如不服本判決應於收受送達後十日內向本院提出上訴書狀，其未述上訴之理由者並
得於提起上訴後十日內向本院補提理由書（均須按他造當事人之人數附繕本）。
                                                書記官  陳  秀  真
中      華      民      國    八十九     年      一       月    廿七    日
                                                                        Ｑ
臺灣南投地方法院刑事判決                          八十八年度訴字第一一二號
    公  訴  人  臺灣南投地方法院檢察署檢察官
    被      告  甲○○○  女  四十四歲（民國○○○年○月○○○日生）
                          身分證統一編號：Ｍ二二二六八五號
                          住南投縣南投市○○○街三號
    右  一  人
    選任辯護人  陳  隆律師
    被      告  丁○○    男  四十六歲（民國○○○年○月○○日生）
                          身分證統一編號：Ｍ一0000000號
                          住南投縣水里鄉永豐巷九十號之一
                戊○○    男  五十八歲（民國○○年○月○日生）
                          身分證統一編號：Ｍ一九一七八號
                          住南投縣南投市○○路六五三號
   右  二  人
   指定辯護人  本院公設辯護人王金陵
右列被告因貪污等案件，經檢察官提起公訴（八十八年度偵字第一六四三號），本院
判決如左：
    主  文
甲○○○、丁○○、戊○○均無罪。
    理  由
一、公訴意旨略以：莊柏椿、陳朝周（已另案判決）係屬南投縣政府建設局水利課技
    士與約僱人員，分別擔任南投縣信義鄉、竹山鎮地區水利工程案件之主辦監工及
    協辦監工等業務，均為依據法令從事於公務之人員。被告甲○○○為宇達營造股
    份有限公司（以下稱宇達公司）、孝蓉營造股份有限公司（以下稱孝蓉公司）實
    際負責人，被告丁○○則為孝蓉公司工地負責人，而被告戊○○為上壹營造股份
    有限公司（以下稱上壹公司）實際負責人。甲○○○、戊○○、丁○○三人與莊
    柏椿、陳朝周基於圖利與偽造文書之共同概括犯意之聯絡而為：
    （一）於民國八十三年十二月三十一日，南投縣政府辦理竹山鎮東埔納溪第四期
          堤防工程（以下稱東埔納溪第四期工程），由宇達公司以新台幣（下同）
          四百零五萬元得標，並由甲○○○任曾詠源（另行移送本院併案審理）為
          該工程之工地負責人，而該工程契約設計圖中，原設計堤防前坡混凝土坡
          面工項目，應有二十ＣＭ以上之厚度、堤防前坡二十五ＣＭ混凝土排塊石
          項目，塊石間應先舖以混凝土，後於混凝土上安砌石塊、堤防後坡二十五
     ＣＭ混凝土排塊石項目，應將石塊分層為之，塊石間隙舖以混凝土，然後
          再安砌石塊，惟宇達公司於施工中，就堤防前坡二十ＣＭ之混凝土坡面工
          項目，並未達二十ＣＭ之厚度、在堤防前坡二十五ＣＭ混凝土排塊石項目
          ，未以混凝土砌排塊石施工，且未垂直坡面，所使用之塊石亦未達所設計
          之二十五ＣＭ厚度標準、於堤防後坡混凝土排塊石項目，排塊石未達二十
          五ＣＭ之厚度，塊石中後段亦未填以混凝土，宇達公司上開施作之工程顯
          與契約原設計圖樣不符，而莊柏椿、陳朝周二人於監工中非但未予糾正制
          止或飭令改正重作，以達合於工程契約之約定，竟與陳梅雀、曾詠源基於
          共同犯意之聯絡，明知上開不實之事項，於八十四年五月二十五日驗收該
          工程時，將宇達公司未依原設計圖施工一事置之不理，而於公務員職務上
          所製作之驗收決算書中為合於工程契約之填載，將不實之事項登載於職務
          上所掌之公文書，並於事後呈其上級主管機關核可而據以行使，足以生損
          害於南投縣政府對該工程之監督與管理，計圖利承包商宇達公司共四十三
          萬零六百六十三元（堤防前坡二十ＣＭ混凝土坡面工項目部分為七萬三千
          元、堤防前坡二十五ＣＭ混凝土排塊石部分為六萬八千元、堤防後坡二十
          五ＣＭ混凝土安砌石塊部分為二十八萬九千六百六十三元）。
    （二）於八十四年十月六日，南投縣政府發包竹山鎮田子溪排水第二期工程（以
          下稱田子溪工程），由孝蓉公司以一千一百九十萬元得標，此工程許陳梅
          雀則任丁○○為該工地之負責人，而該工程契約原設計護坦工部分為三百
          七十四塊、固床工十四塊，且全部為實心混凝土施作、上游擋土牆部分為
          實心混凝土、堤防前坡及後坡二十ＣＭ混凝土項目，為厚度二十ＣＭ混凝
          土、堤防前坡及後坡三十ＣＭ舖石塊項目，塊石直徑應為三十ＣＭ之規格
          、堤頂道路碎石級配應在底層舖設三十ＣＭ碎石級配料、下游擋土牆部分
          亦應為實心之混凝土，惟孝蓉公司於施工時，並未依原設計圖施工，就三
          百七十四塊護坦工及十四塊固床工部分，未以實心混凝土為之，僅在其內
          填充卵石、塊石、砂石等物品、在上游擋土牆部分，未施作實心混凝土，
          僅於其內填塞塊石、於堤防前坡及後坡二十ＣＭ混凝土項目部分，未達二
          十ＣＭ之厚度、而堤防前坡及後坡三十ＣＭ舖石塊項目部分，塊石直徑未
          符合三十ＣＭ之規格、至於堤頂道路碎石級配項目部分，其內並無碎石級
          配料、於下游擋土牆部分，亦未以實心混凝土為之，而係填充石塊，是孝
          蓉公司所施作之上開工程，均已不合於原工程契約設計，依契約所定應予
          以改正或拆除重建，未為改正前不得予以驗收，而莊柏椿、陳朝周二人於
          監工中非但未予糾正制止或飭令改正重作，以達合於工程契約之約定，竟
          與陳梅雀、丁○○基於共同犯意之聯絡，明知上開不實之事項，於八十四
          年四月二十日驗收該工程時，未令孝蓉公司改正或拆除重作，而於公務員
          職務上所製作之驗收決算書中為合於工程契約之填載，將不實之事項登載
          於職務上所掌之公文書，並於事後呈其上級主管機關核可而據以行使，足
          以生損害於南投縣政府對該工程之監督與管理，計圖利承包商孝蓉公司三
          百六十九萬八千八百五十元（護坦工及固床工部分為三十九萬元、上游擋
          土牆部分為二十萬元、堤防前坡及後坡二十ＣＭ混凝土部分為一百零六萬
          元、堤防前坡及後坡三十ＣＭ舖石塊部分為五十萬六千二百七十三元、堤
          頂道路碎石級配料部分為十四萬一千二百六十四元、下游擋土牆部分為二
          十一萬一千元、護坦工及固床工減用水泥部分為一百十九萬零三百十三元
          ）。
    （三）於八十四年十二月十四日，南投縣政府發包竹山鎮東埔納溪第五期堤防工
          程（以下稱東埔納溪第五期工程），由上壹公司以四百四十八萬六千元得
          標，其公司實際負責人戊○○並以張永馨（已另案判決）為該工程之工地
          負責人，該工程原係設計堤防前坡為二十ＣＭ混凝土坡面、堤防後坡為二
          十五ＣＭ混凝土排塊石，塊石間應分層為之，塊石間隙舖以水泥，後安砌
          石塊、堤防前坡二十五ＣＭ乾排塊石項目為二十五ＣＭ之塊石，竟上壹公
          司並未依原圖樣設計施工，於堤防前坡二十ＣＭ混凝土部分，施工未達二
          十ＣＭ之厚度、於堤防後坡二十ＣＭ混凝土排塊石項目，其塊石中、後段
          均未填以混凝土、於堤防前坡二十五ＣＭ混凝土乾排塊石項目，未依設計
          二十ＣＭ之塊石填實，而莊柏椿、陳朝周二人，就上開上壹公司所施工不
          合於工程契約所約定之部分，並未飭令改正或令拆除重建，並於八十五年
          四月五日為驗收之時，竟明知上開不實之事項，而於其二人職務上所製作
          之驗收決算書中為上壹公司之施作合於契約設計之驗收，以將不實之事項
          登載於公務員職務上所掌之驗收決算書之公文書中，並於事後呈由其上級
          機關核可而據為行使，足以生損害於南投縣政府對工程之監督與管理，計
          圖利上壹公司共六十一萬二千三百十七元的（堤防前坡二十ＣＭ混凝土坡
          面部分為三十五萬元、堤防後坡二十五ＣＭ混凝土排塊石部分為十萬零五
          百元、堤防前坡二十五ＣＭ乾排塊石部分為十五萬七千三百十七元）。
    （四）於八十五年一月十三日，南投縣政府辦理信義鄉郡坑溪三十甲右岸堤防工
          程，由宇達公司以四百零九萬元得標，宇達公司實際負責人甲○○○並以
          陳木枝（已另案判決）為該工地之負責人，該工程契約設計圖中原設計堤
          防前坡混凝土基礎項目，垂直高度為二００ＣＭ、堤防前坡為二十ＣＭ厚
          度、堤防前坡二十五ＣＭ乾排塊石石徑為二十五公分、堤防後坡二十五Ｃ
          Ｍ混凝土排塊石項目為塊石間安砌塊石並分層為之，塊石間隙舖以混凝土
          、側溝項目外側為六十ＣＭ之厚度、溝底混凝土厚為二十ＣＭ等項目，惟
          宇達公司於施工中並未依圖設計施工，於堤防前坡混凝土基礎項目部分，
          未達二００ＣＭ之高度、於堤防前坡混凝土部分，未達二十ＣＭ之厚度、
          於堤防前坡乾排塊石項目，未以二十五ＣＭ之塊石填實、於堤防後坡混凝
          土排塊石部分，其塊石間隙之中、後段均未填實混凝土、於外壁側溝壁底
          混凝土僅為十五ＣＭ、於溝底混凝土厚度僅為十五ＣＭ，宇達公司所施工
          之工程，與該工程合約所定已有所不符，而莊柏椿、陳朝周二人明知上開
          事項，竟仍未飭令宇達公司改正或拆除重作，於驗收時，竟仍為合於工程
          所設計之合格驗收，而將不實之事項登載於公務員職務上所掌之驗收決算
          書中，而於公務員職務上所製作之文書登載不實，並於事後呈由其上級機
          關以為行使，足以生損害於南投縣政府對於上開工程之監督與管理，共圖
          利宇達公司八十四萬二千四百三十八元（堤防前坡混凝土基礎項目部分為
          二十四萬元、堤防前坡二十ＣＭ混凝土坡面之部分為二十六萬元、堤防前
          坡二十五ＣＭ乾排塊石項目部分為十一萬一千元、堤防後坡二十五ＣＭ混
          凝土排塊石項目部分為十二萬元、側溝項目為十一萬一千四百三十八元）
          。
          以上並舉上開東埔納溪第四期堤防工程、田子溪排水改善第二期工程、東
          埔納溪第五期堤防工程、郡坑西溪三十甲右岸堤防工程等四件工程合約書
          、驗收決算書及法務部調查局南投縣調查站上開四件工程現場會勘記錄為
          證，因認被告等涉犯圖利、偽造文書等罪嫌。
二、按犯罪事實應依證據認定之，無證據不得推定其犯罪事實。又不能證明被告犯罪
    者，應諭知無罪之判決，刑事訴訟法第一百五十四條、第三百零一條第一項分別
    定有明文。又事實之認定，應憑證據，如未能發現相當證據，或證據不足以證明
    ，自不能以推測或擬制之方法，為裁判基礎，此有最高法院四十年臺上字第八六
    號及五十二年臺上字第一三○○號判例可循。
三、訊據被告甲○○○、丁○○、戊○○，對於甲○○○為宇達公司、孝蓉公司之實
    際負責人，丁○○為孝蓉公司工地負責人，戊○○為上壹公司實際負責人以及上
    揭東埔納溪第四期、第五期堤防工程、田子溪排水改善第二期工程、郡坑溪三十
    甲右岸堤防工程係分別由宇達公司、孝蓉公司、上壹公司等所承包、施作之事實
    及上開東埔納溪第四期堤防工程、田子溪排水改善第二期工程、東埔納溪第五期
    堤防工程、郡坑溪三十甲右岸堤防工程已分別於八十四年四月二十日、八十四年
    五月二十五日、八十五年四月二十日、八十五年四月五日為驗收合格通過併付工
    程款等情，為被告等所不否認，並經本院調借臺灣高等法院臺中分院八十八年度
    上訴字第一四四號刑事卷及本院八十六年度訴字第四四七號刑事卷所附上開四件
    工程合約書及工程驗收決算書核閱屬實；惟被告等均堅決否認有何圖利與行使登
    載不實公文書等犯行，均辯稱：其等公司於承包工程後均係依照設計圖施工，並
    無公訴人所指之上開瑕疵，至南投縣調查站後來所發現之前述瑕疵係因適逢颱風
    來襲，帶來大量雨水刷所致，況且本案工程事後經抽驗結果均合格，其等並無
    偷工減料之行為等語。公訴人認被告等涉犯上開犯行，無非係以本案四件堤防改
    善工程經法務部調查局南投縣調查站勘查結果有下述之施工缺失：
    （一）於東埔納溪第四期堤防工程部分，宇達公司及甲○○○、曾詠源於承包施
          作後，就堤防前坡混凝土坡面項目部分未有二十ＣＭ之厚度、於堤防前坡
          二十五ＣＭ混凝土排塊石部分，所使用之塊石未達二十五ＣＭ之標準，且
          未以混凝土排砌石塊、於堤防後坡混凝土排塊石部分，所實作之塊石未達
          二十五ＣＭ之標準，且於塊石間之中、後段未填以混凝土。
    （二）於田子溪排水改善第二期工程部分，孝蓉公司及甲○○○、丁○○於承包
          施作時，就護坦工三百七十四塊、固床工十四塊部分，未以全部實心之混
          凝土為之，而以卵石、塊石、砂石填充於護坦工、固床工之內、於上游擋
          土牆部分，該上游擋土牆之部分其內部填塞塊石，而未以全部實心之混凝
          土為之，於堤防前後坡二十ＣＭ混凝土坡面項目部分，未有二十ＣＭ之厚
          度、於堤防前後坡舖塊石項目，該實作之塊石未達三十ＣＭ之標準、於堤
          頂道路部分，該堤頂道路瀝青路面下未有三十ＣＭ之碎石級配料、於下游
          擋土牆之項目部分，該下游擋土牆內未以全部實心之混凝土為之，於背面
          填充塊石。
    （三）於東埔納溪第五期堤防工程部分，上壹公司及戊○○、張永馨於承包該工
          程之後，就堤防前坡混凝土坡面項目部分，未達二十ＣＭ之厚度、於堤防
          後坡混凝土排塊石項目，塊石未達二十五ＣＭ之標準，及於塊石間之中段
          及後段未填以混凝土、於堤防前坡乾排塊石項目，該所使用之塊石未達二
          十五ＣＭ之石徑。
    （四）於郡坑溪三十甲右岸堤防工程部分，宇達公司及甲○○○、陳木枝於承包
          該工程而施作後，就堤防前坡混凝土基礎項目部分，實作後並未有二００
          ＣＭ之厚度、於堤防前坡混凝土坡面工部分未有二十ＣＭ之厚度、於堤防
          前坡乾排塊石項目部分，未依設計使用二十五ＣＭ標準之塊石、於堤防後
          坡混凝土排塊石項目，所使用之塊石未有二十五ＣＭ之標準及於塊石間之
          中段及後段並未填以混凝土、於側溝項目部分，側溝外側壁底混凝土僅有
          十五ＣＭ厚度未有六十ＣＭ之厚度、及於溝底混凝土僅有十五ＣＭ之厚度
          未達二十ＣＭ之標準。
    並以本案四件工程合約書、驗收決算書及法務部調查局南投縣調查站上開四件工
    程現場會勘記錄為其主要論據。
四、經查，本院調借臺灣高等法院臺中分院八十八年度上訴字第一四四號刑事卷及本
    院八十六年度訴字第四四七號刑事卷及該二則判決書所示：
    （一）南投縣調查站係自八十五年十月十七日之後始陸續前往會勘丈量上開四件
          堤防改善修護工程，有各該會勘紀錄四份及當場拍攝之現場照片一冊可稽
          ，顯係於八十五年七月賀伯風災之後為之，而會勘時之取樣標準係以該工
          程堤防之堤前、後坡面或該改善修護工程經風災後遭大水沖斷之處為丈量
          點，而非採實地鑽探取樣之方式，有上述該會勘時現場所拍攝之會勘照片
          一冊足憑，是各該堤防改善修護工程既遭受賀伯颱風豪雨之沖刷侵襲而破
          損，因遭受沖刷撞擊之處，如同撕裂物體之撕裂面，難免有厚薄尖鈍之分
          ，南投縣調查站專以上開堤防遭沖刷斷裂之處為採驗丈量點，而未就他處
          實地鑽心採驗，其採驗之結果自有可議之處，尚難憑此遽認該四件工程之
          施工品質均與合約之要求不符。
    （二）上開四件工程再據被告等委請學術機構之逢甲大學土木及水利工程研究所
          鑑驗，並由該研究所指定該所江篤信及李秉乾教授分別率該所研究生就各
          該四件工程全面現場查驗、鑽心採樣鑑驗結果：
          １、關於關於東埔納溪第四期堤防工程部分，經以賀伯颱風沖毀後目前僅
              剩之堤防鑽心採樣鑑定結果：
              Ａ、堤防前坡混凝土厚度經採樣五處，其中雖有二處未達二十公分，
                  惟亦在設定之誤差範圍，因此全部應屬合格。
              Ｂ、堤防後坡僅少部分顆粒不合格，整體而言可視為合格。
              Ｃ、至於是否填隙塊石或混凝土砌塊石，因時隔三年，難以正確觀察
                  ；惟若以超大的石料施工，而表面混凝土之填縫幾乎與石面齊平
                  用來在防洪工程上偷工減料，應該是沒有的，本件坡面構築係以
                  混凝土施設，其與坡面垂直厚度則符合設計，少部分不足亦在允
                  許誤差範圍內，大部分超過，惟卻更為穩固，混凝土排塊石經拆
                  除檢視有混凝土痕跡在塊石上，故符合規定；亦無公訴意旨所稱
                  不符合工程設計之情事。
          ２、關於田子溪排水第二期工程部分鑑定結果為：
              Ａ、護坦工、固床工及上下游擋土牆部分毀損後，因在保固期間承包
                  商已完成保固重建，無從鑑定。
              Ｂ、堤防前後坡之混凝土厚度均達設計要求二十公分以上。
              Ｃ、塊石粒徑經檢視大部分均合格，小部分在坡面之後確有較大尺寸
                  者，然而依照前往現場挖掘量測之結果，其垂直於坡面方向之護
                  坡厚度皆已達到，甚至超過標準。
              Ｄ、堤防前坡乾排塊石鋪排方式經觀察結果，僅少部分顆粒不合格，
                  整體而言可視為合格，事實上本工程之堤前混凝土坡面下為乾排
                  塊石，並非砌造，也不必以混凝土或水泥砂漿填縫係，故已符合
                  規定。
              Ｅ、天然級配之強度較諸碎石級配為高，因此堤頂便道及防汛道路採
                  用天然級配為骨材，於南投縣政府並無不利，因此應可使用天然
                  級配（堤頂便道及防汛道路經本院堪驗現場並隨機鑽心採樣丈量
                  結果，其內確有厚達三十公分之天然及配，此並經隨同前往之鑑
                  定證人江篤信教授現場檢視鑑定無訛，製有勘驗及訊問筆錄可稽
                  ）。
          ３、關於東埔鈉溪第五期堤防工程部分鑑定結果為：
              Ａ、堤防前坡混凝土厚度均達二十公分以上。
              Ｂ、堤防後坡僅少部分顆粒不合格，整體而言可視為合格，其縫隙亦
                  有混凝土。
              Ｃ、堤前坡面混凝土排塊石經拆開檢視其石料尺寸有大於設計要求者
 ，但使用大尺寸粒料對構造物則更為穩固，且由於鑽心採樣結果
                  檢視混凝土坡面下曾遇到塊石，所以判斷應有排塊石。
          ４、關於郡坑溪三十甲右岸堤防工程部分：鑑定結果為：
              Ａ、堤防前坡混凝土基礎未達二百公分之高度部分，因受河床淤積影
                  響，受限工具無法測量其高度。
              Ｂ、堤防前坡混凝土坡面部分，鑑測五點僅其中一處未達二十公分之
                  厚度（為十六公分），餘均超過二十公分，平均厚度為二十一．
                  四公分。
              Ｃ、外壁側溝壁底混凝土厚度經取三斷面丈量，厚度均超過設計要求
                  。
              Ｄ、溝底混凝土厚度經取樣五處，其中有二處未達二十公分之厚度（
                  分別為十八及十九公分，在容許誤差範圍內），餘均超過二十公
                  分，平均厚度為二十．八公分。
              Ｅ、堤防前坡乾排塊石石徑是否為二十五公分部分，因已掩蓋於二十
                  公分厚之混凝土下，無從觀察該等塊石是否符合規定，但其下確
                  有塊石排列，但由於已受洪水破壞擾動，無法判定是否填實，塊
             石粒徑經檢視大部分均合格。
              Ｆ、堤防後坡二十五公分混凝土排塊石部分，是否於塊石間隙鋪以混
                  凝土，除非大面積之破壞，否則無從觀察。惟依遭洪水破壞之斷
                  面觀察，部分塊石間隙有填充混凝土，部分塊石間隙之中、後段
                  則未填充混凝土。
          此有逢甲大學土木及水利工程研究所就上開四件工程所為之鑑定報告四冊
          在卷可稽；且上開四件工程，經本院先後二次勘驗現場，並以風災後殘存
          之堤防工程隨機丈量結果，除田子溪工程中之該溪上游堤防工程部分護坦
          工及固床工並未以實心混凝土為之，且以保麗龍施作板模憑以施工、上游
          擋土牆之部分底部基礎未以實心混凝土為之，而填充石塊外，其餘工程多
          未發現有如公訴意旨所指之瑕疵，此亦經本院先後製有勘驗及訊問筆錄二
          份、現場照片二十六幀可考。
    （三）上述田子溪工程堤頂道路部分，依合約規定孝蓉公司固應於堤頂道路底層
          舖設三十公分之「碎石級配」，惟所稱「碎石級配」，依該工程契約附件
          三所列：碎石級配粒料底層施工說明書之規定為粗粒料為停留於二公厘篩
          上之部分堅硬耐久之「碎石」或「卵石」；細粒料為通過二公厘篩之「天
          然砂」或「輾碎之砂料」（見該工程契約附件３），是以孝蓉公司依上揭
          規定即得以卵石及天然砂作為級配之材料，亦即孝蓉公司於施設「碎石級
          配」時，其材料並非僅限定於「打碎之碎石粒料」，如施工時以天然粒料
          （即卵石及天然砂）作為級配之材料，亦與契約之規定無違，至於孝蓉公
          司於該溪上游堤防工程之擋土牆、護坦工及固床工施工時，在部分混凝土
          塊內填充卵石、塊石、砂石等物品固經勘驗確認屬實，而莊柏椿、陳朝周
          二人擔任該工程之主辦監工及助理監工時，除承辦該工程之設計、監工外
          ，尚應負責辦理一般行政業務事項（例如簽辦公文、協助課內其他承辦人
          員為現場丈量、配合他單位工程完工驗收、履勘等），且八十三年底至八
          十五年間，亦有南投縣崎頂腳排水幹線改善工程等四十四項工程，係由其
          等負責設計、監工（其中有二十八項工程係莊柏椿負責設計，僅十六項工
          程係委託顧問公司設計），此有其等出具之工程明細表及各該工程之工程
          登記卡一份等物可稽，並據證人即南投縣政府水利課課長黃東榮證述屬實
          ，是以莊柏椿、陳朝周其等二人雖職司本案河川水利堤防工程之監工，惟
          確實無法於工程施工期間每天全程監工。故孝蓉公司若利用其等二人未能
          在現場監督之機會，透過在混凝土塊中填加塊石等物品以減少混凝土之用
          量，該公司偷工減料之行為即非其等二人所能查知。而其等二人客觀上既
          無法全程駐守施工現場監督工程之施作，衡情孝蓉公司為了避免不必要之
          麻煩及遭到拆除重作之後果，即沒有必要「故意」在被告莊柏椿、陳朝周
          二人到場監看時作出上開偷工減料之行為。而上開填加之塊石係埋設於混
          凝土塊之內部，於施作完成後，從外表上復無法看到混凝土塊內包藏有塊
          石，亦查無證據證明莊柏椿、陳朝周二人知悉孝蓉公司施作工程之內部有
          不符合約規範之情形，難認其等有故意圖利孝蓉公司之情事。至於施作之
          「護坦工」工程間隙間有殘存之保麗龍之瑕疵部分，因護坦工與護坦工之
          間模板之間隙較小，且又非平齊排列，而係交錯排列，因此模板之製作及
          釘裝均較費工費時，無法加快施工之進度。保麗龍則可選擇符合規定之厚
          度，且材質鬆軟容易切割，因此可以加快施工之進度，並於施工完成後，
          要求工人將保麗龍模板刨除，再依合約規範於護坦工間隙填以砂石。查現
          場經大水沖損殘存之護坦工混凝土塊雖發現尚有部分留存保麗龍，惟經檢
          視該現場照片結果，留存之保麗龍均在護坦工底部附近，衡情應係工人清
          除保麗龍不徹底所致，且若非其上面之砂石遭大水沖走亦不易於為人發現
          ，又無證據證明莊柏椿、陳朝周二人於工程完工後到現場檢驗時，可發現
          孝蓉公司施工時有部分模板係以保麗龍為材料之情事，而證人即逢甲大學
          工學院土木及水利工程研究所江篤信教授於八十七年十月二十六日本院訊
          問時，亦曾陳稱孝蓉公司以保麗龍作為施工模板之材料，不惟其材料成本
          較諸木製模板之成本為高，對於施工品質亦沒有任何不利影響。依此而言
          ，孝蓉公司縱然未依合約規範以木製模板施工，既未對施工品質造成不利
          影響，復須增加施工之工程成本，自亦難認莊柏椿、陳朝周二人有圖利孝
          蓉公司之意思。
    （四）關於郡坑溪三十甲右岸堤防工程堤防前坡混凝土基礎未達二百公分之高度
       部分，雖現因受河床淤積影響，受限工具無法測量其高度而無法實施鑑測
          ，惟依公訴人憑以指述該工程瑕疵之現場照片觀之，該工程全長二百公尺
          中，亦僅其中０ｋ＋一００公尺至０ｋ＋一０六公尺處經丈量四處分別為
          一八０、一八二、一七六、一七六公分，而有不足二百公分之情事，然該
          測量點均係以賀伯風災後經大水沖毀處為取樣處，已如前述該測量點既曾
          經大水沖刷過，難免有失真之情形，且其底層依常態時之狀況，應係深埋
          在河川之河床下，不易為目視所發現，且無證據證明該工程驗收時，莊柏
          椿、陳朝周二人明知該工程有此瑕疵仍故為驗收通過，自亦難憑此遽認其
          等有故為不實記載以圖利承包商之情事。
五、綜上所述，本件上揭水利堤防工程，既前經本院及臺灣高等法院臺中分院審理認
    定依逢甲大學土木及水利工程研究鑑定報告所為之觀察結果，除田子溪工程中有
    部分護坦工及固床工並未以實心混凝土為之且以保麗龍施作板模憑以施工、上游
    擋土牆之部分底部基礎未以實心混凝土為之，而填充石塊之瑕疵，及郡坑溪三十
    甲右岸堤防工程堤防前坡混凝土基礎未達二百公分之高度部分，因受河床淤積影
    響，受限工具無法測量其高度，至未能鑑測外，其餘工程多未發現有如公訴意旨
    所指稱之瑕疵，而本案四件工程，依各該工程合約之約定，大部分骨才係以天然
    石料施工，依常理推斷難以規格化，施工之石塊大小及混凝土厚薄等自難以齊一
    ，是以檢測工程是否符合契約之規範，即應檢測普遍分布之多數檢體，而以平均
    值認定工程是否符合規定，至南投縣調查站勘查上揭水利堤防工程現場時，既僅
    以遭洪水破壞之工程斷面，且多以斷面處已遭破壞因而不符規定部分為測量，測
    量結果為不符規定厚度等情自可預期，難僅以各該工程破壞斷面處有若干部分不
    符原設計規範（按工程斷面處業遭洪水破壞，與原施作完成之完整混凝土塊已有
    不同），以為認定之依據，公訴意旨即據以推論全部工程均為不符原設計標準，
    似與證據法則相違背，自非可採。而本件各該水利工程之承包商在商言商，固有
    可能為了減低工程成本增加利潤而為不合原設計標準之施工，惟被告甲○○○、
    丁○○、戊○○既知莊柏椿、陳朝周二人承辦之工程眾多，復有相關行政作業工
    作待辦，無法長期駐守工地監看工程之施作，因之被告如有故意為不符工程設計
    標準之施工，依常理言，即會特意於莊柏椿、陳朝周二人未在工地現場之時為施
    作（按該等工程不符設計標準部分，於施作完成後，單從工程外觀無法查知），
    而無可能故意於莊柏椿、陳朝周二人面前為不符規定之施工，是以公訴意旨僅以
    工程施作有不符規定情事，在沒有其他證據支撐情況下，即據以推論莊柏椿、陳
    朝周與被告等三人共同圖利及偽造文書罪行，尚嫌無據。況且上揭工程各該承包
    商施工製作之混凝土試體，同經本院八十六年度訴字第四四七號及臺灣高等法院
    臺中分院八十八年度上訴字第一四四號案件審理中，送請國立中興大學及臺灣電
    力公司混凝土試驗研究中心等學術機構鑑驗結果，其混凝土強度亦符合契約規定
    ，此有各該工程混凝土試體之抗壓試驗報告單影本共十八紙附於前卷可考，並經
    本院調閱屬實，莊柏椿、陳朝周二人據以同意驗收，依法亦無不合，亦不能證明
    被告等與之有何共犯情節。次查，莊柏椿、陳朝周二人擔任該工程之主辦監工及
    助理監工時，除承辦該工程之設計、監工外，尚應負責辦理一般行政業務事項，
    而八十三年底至八十五年間，亦有南投縣崎頂腳排水幹線改善工程等四十四項工
    程，係由其等負責設計、監工，已如前述，是莊柏椿、陳朝周於上開時間中，除
    監督前開工程外，尚需辦理多項興修工程業務、復建工程業務督導及審查、防災
    業務、臨時搶修工程勘查及規劃測量、設計、監造等事宜，是其二人既仍須辦理
    一般行政業務，而南投縣幅員廣闊，由於基層工程人員在實施人事精減計劃後，
    業務負荷量沈重，就工程每一部分均要求監工人員鉅細靡遺地規範監督，亦無法
    期待，加以前揭業務負荷量沈重等情，監工實難依規範督工，設若該工程縱有些
    許瑕疵，亦不得因該工程一有問題，即驟斷莊柏椿、陳朝周有何不法圖利他人之
    舉。且遍查卷內，除前開南投縣調查站於賀伯風災災後情形取樣之會勘紀錄外，
    並無具體事證，證明被告等與莊柏椿、陳朝周有何共犯圖利之意思或行為。況本
    件上開工程完工驗收時，亦曾分別由南投縣政府水利課派遣技士魏瑞德、陳錦漢
    、許資濱及主計室股長張美英、科員陳茱妤、陳明珠會同驗收，經抽查丈量結果
    ，覓見、抽驗部分尺寸與設計（竣工）圖相符，有南投縣政府各該工程驗收紀錄
    共四紙附於本院八十六年度訴字第四四七號及臺灣高等法院臺中分院八十八年度
    上訴字第一四四號卷內足稽，足徵上開工程於完工驗收當時，並無發現與設計圖
    不符之瑕疵，即不能證明被告等施作之工程有何公訴意旨所指之瑕疵，自不足以
    認定被告等與莊柏椿、陳朝周有圖利及製作不實之工程驗收紀錄及結算驗收證明
    書，並提出於南投縣政府，而行使不實公文書之犯意，自不能僅憑前述南投縣調
    查站於風災後所為之勘驗報告，即遽入人於罪。此外復查無其他積極證據，足資
    證明被告等與莊柏椿、陳朝周二人有何因偷工減料圖利、故意於製作工程結算驗
    收證明書、工程竣工驗收紀錄時將工程瑕疵部分隱瞞、故為合於契約工程規範之
    填載，而將明知為不實之事項登載於所製作之上開公文書並提出於南投縣政府之
    犯意聯絡及情事，被告甲○○○、丁○○、戊○○被訴之犯罪，即屬不能證明，
    揆諸前揭理由二之說明，自應為無罪之諭知。
據上論斷，應依刑事訴訟法第三百零一條第一項，判決如主文。
本案經檢察官江守權到庭執行職務。
中      華      民      國    八十八    年    十    月      二十六      日
                                    臺灣南投地方法院刑事庭
                                        法  官  吳  福  森
右正本證明與原本無異。
如不服本判決，應於判決送達後十日內，向本院提出上訴狀( 應附繕本 )。「切勿逕
送上級法院」。
                                        書記官
中      華      民      國    八十八    年    十    月      二十六      日
「告訴人或被害人對於判決如有不服具備理由請求檢察官上訴者，其上訴期間之計算
係以檢察官收受判決正本之日期為準」


司法院資訊處製作；財團法人民間司法改革基金會備份。
